【裁判字號】    89,判,1566
【裁判日期】    890518
【裁判案由】    建築法
【裁判全文】
行  政  法  院  判  決                          八十九年度判字第一五六六號
    原      告  甲○○
    被      告  臺北縣政府
右當事人間因建築法事件，原告不服內政部中華民國八十八年五月二十日台（八八）
內訴字第八八○三一五八號再訴願決定，提起行政訴訟。本院判決如左︰
    主  文
再訴願決定、訴願決定及原處分關於勒令停止使用及補辦變更使用執照部分均撤銷。
原告其餘之訴駁回。
    事  實
緣坐落台北縣板橋市○○○路一五六之五號建築物地下第一層，使用執照原核准用途
為飲食店、商場及育樂場，被告所屬建築物公共安全查報人員於八十七年七月二十四
日前往檢查發現，上開建築物未經申請核准領得變更使用執照，由原告違規經營ＫＴ
Ｖ視聽歌唱業，且系爭建築物隔間牆面及天花板裝修材料不符合規定，避難層出入口
阻塞，被告乃以原告未維護建築物合法使用與其構造及設備安全，違反建築法第七十
七條第一項規定，依同法第九十一條第一項規定，以八十七年八月二十一日八七北府
工使字第二五六七九九號函，處原告新台幣三十萬元罰鍰，並勒令應即停止使用、補
辦變更使用執照及建築物公共安全檢查簽證申報。原告不服，提起訴願、再訴願，遞
遭決定駁回，遂提起行政訴訟。茲摘敘兩造訴辯意旨如次：
原告起訴意旨略謂︰一、原告在台北縣板橋市○○○路一五六之五號地下一樓經營新
幹線育樂商行，取得合法營業執照，有關消防、水電、公共安全及其他必要措施，均
依相關法令辦理，並從事登記範圍之業務，依法向台北縣稅捐稽徵處繳納稅款，為合
法之商人。二、系爭建築物係飲食及商場等用途，原告亦是以飲食及商場等用途經營
生意，何來未合法使用？又系爭建物為舊有建物，原告合法使用與其構造及其設備，
並未違法，縱有未遵建築法規定，被告亦應依建築法第七十七條之一規定，令原告限
期改善或改變其他用途，卻逕為罰鍰，顯屬違法。三、原告係依法向被告申請設立之
行號，若認原告之營業與現行法令相牴觸，應通知原告違法之事由及改善之方法，讓
人民有申訴之機會，方可確保人民受憲法保障之工作權及財產權，否則失之主觀，已
非依法行政。四、綜上，請為判決撤銷原處分及一再訴願決定等語。
被告答辯意旨略謂︰本案建築物領有被告所屬建設局核發七二使字第一六七一號使用
執照，原核准用途為飲食店、商場、育樂場，並領有被告八十七年七月三日北縣商聯
甲字第一一一六八二號營利事業登記證，核准設立「新幹線育樂商行」，營業項目為
：「1.家庭日常用品零售業（食品除外）2.玩具娛樂用品零售業（現場不供遊樂）（
電動玩具除外）（賭博性玩具除外）（玩具槍除外）3.租賃業（音響伴唱機麥克風等
視聽器材租售業務）」。系爭建築物前因違規使用為「新幹線自助ＫＴＶ」及公共安
全檢查不符規定，分別於八十四年六月三十日及八十七年七月二十四日執行斷電在案
，經斷電後，原告未按程序申請恢復供電，卻擅自接電繼續違規使用，經被告所屬建
築物公共安全查報人員於八十七年八月十四日、同年九月一日、十月十三日數度稽查
系爭建築物未經核准擅自違規使用為「視聽伴唱業（ＫＴＶ）」，與使用執照核准用
途及核准營業項目不符外，另其建築物公共安全檢查亦不符規定，計有：1.建築物隔
間牆面及天花板裝修材料不符合規定。2.避難層出入口阻塞等多項缺失，原告拒不改
善，未維護建築物合法使用與其結構及設備安全，違規事實明確，被告認其違反建築
法第七十七條第一項規定，依同法第九十一條第一項規定，處原告新台幣三十萬元罰
鍰並勒令應即停止使用，應無違誤。原告所訴，與事實不符，請駁回原告之訴等語。
    理  由
按「建築物所有權人、使用人應維護建築物合法使用與其構造及設備安全。」、「違
反第七十七條第一項、第三項規定者，處建築物所有權人、使用人新台幣六萬元以上
三十萬元以下罰鍰，並限期改善或補辦手續，逾期仍未改善或補辦手續者得連續處罰
，並停止其使用。必要時並停止供水、供電或封閉、強制拆除。」分別為建築法第七
十七條第一項及第九十一條第一項所規定。本件坐落台北縣板橋市○○○路一五六之
五號建築物地下第一層，使用執照原核准用途為飲食店、商場及育樂場，被告所屬建
築物公共安全查報人員於八十七年七月二十四日前往檢查發現，上開建築物未經申請
核准領得變更使用執照，由原告違規經營ＫＴＶ視聽歌唱業，且系爭建築物隔間牆面
及天花板裝修材料不符合規定，避難層出入口阻塞，被告乃以原告未維護建築物合法
使用與其構造及設備安全，違反建築法第七十七條第一項規定，依同法第九十一條第
一項規定，以八十七年八月二十一日八七北府工使字第二五六七九九號函，處原告新
台幣三十萬元罰鍰，並勒令應即停止使用、補辦變更使用執照及建築物公共安全檢查
簽證申報。原告循序起訴陳稱其設立之育樂商行，已取得合法營業執照，有關消防、
水電、公共安全及其他必要措施，均依相關法令辦理，從事登記範圍之業務，向台北
縣稅捐稽徵處繳稅，且依飲食及商場等建物用途經營，未如被告所言未合法使用，又
縱未遵守建築法規定，亦應依建築法第七十七條之一規定，令原告限期改善或改變其
他用途，不得逕為罰鍰，方確保人民受憲法保障之工作權及財產權等語；被告則以系
爭建築物未經核准擅自違規使用為「視聽伴唱業（ＫＴＶ）」，與使用執照核准用途
及核准營業項目不符外，另其建築物公共安全檢查亦不符規定，計有：1.建築物隔間
牆面及天花板裝修材料不符合規定。2.避難層出入口阻塞等多項缺失，原告拒不改善
，未維護建築物合法使用與其結構及設備安全，違規事實明確等語為辯。經查本件原
告使用坐落台北縣板橋市○○○路一五六之五號建築物地下第一層，經營新幹線育樂
商行，被告所屬建築物公共安全查報人員於八十七年七月二十四日前往檢查發現，上
開建築物未經核准擅自違規使用為「視聽伴唱業（ＫＴＶ）」，且系爭建築物隔間牆
面及天花板裝修材料不符合規定，避難層出入口阻塞，有建築物公共安全之構造及設
備檢（複）查紀錄表、被告聯合查報小組稽查違規商業活動現場紀錄表影本附原處分
卷及訴願卷可稽，其上並蓋有新幹線育樂商行之章戳，原告受僱人郭慶發並親筆簽名
及捺有指印，被告乃依據建築法第七十七條第一項及第九十一條第一項規定處罰原告
，固非無據。然查，建築法第七十七條第一項所稱「建築物合法使用」，係指建築物
構造及設備之合法使用而言；至「建築物非經領得變更使用執照，不得變更其使用」
則屬同法第七十三條後段之規範範疇，內政部八十五年八月十三日台內營字第八五
八四七一八號函訂定（八十八年七月七日台八八內營字第八八七三七九八號函修正）
之「建築法第七十三條執行要點」已將建築物用途依使用強度及危險指標分為九類二
十四組，是如有擅自跨類跨組變更建築物用途者，方違反建築法第七十三條後段規定
。又，若違反建築法第七十七條第一項規定，依同法第九十一條第一項規定，其處罰
效果為「處建築物所有權人、使用人新台幣六萬元以上三十萬元以下罰鍰，並限期改
善或補辦手續，逾期仍未改善或補辦手續者，得連續處罰，並停止其使用。必要時並
停止供水、供電或封閉、強制拆除」；而違反建築法第七十三條後段規定者，依同法
第九十條規定，其處罰效果則為「處建築物所有權人或使用人新台幣六萬元以上三十
萬元以下罰鍰，並勒令停止使用。得以補辦手續者，令其限期補辦手續，不停止使用
或逾期不補辦者得連續處罰，擅自變更使用之建築物，有第五十八條所定各款情事之
一者，停止供水、供電或封閉、強制拆除」；亦即，建築法第九十一條第一項規定，
對初次違反者，除處罰鍰外，並可限期改善或補辦手續，尚不得如同法第九十條第一
項規定逕予勒令停止使用，且唯有在違反者逾期仍未改善或補辦手續時，方可「連續
處罰」，並「停止其使用」。查本件被告係以原告違反建築法第七十七條第一項規定
，而依同法第九十一條第一項規定予以處罰；系爭違規行為時間八十七年七月二十四
日之前，被告雖曾以新幹線自助ＫＴＶ「違規使用」，而於八十四年六月三十日執行
斷電，然被告執行斷電紀錄表上，並未記載八十四年六月三十日被告之所以執行斷電
之相關違規事實及法令依據，則本案是否為原告初次違反建築法第七十七條第一項規
定？又本案原告如非初次違反建築法第七十七條第一項規定，則被告是否曾依建築法
第九十一條第一項規定限期原告改善或補辦手續，而原告逾期仍未改善或補辦手續，
致有於本案勒令原告停止使用之必要？以上各情，均與本案得否勒令原告停止使用相
關，應予詳查，是被告可否逕予勒令停止使用，尚不無研酌餘地。又本案違規事實，
除建築物隔間牆面及天花板裝修材料不符合規定、避難層出入口阻塞等，為建築法第
七十七條第一項所稱使用人未維護建築物合法使用與其結構及設備安全之情形外，被
告認原告未經領得變更使用執照，於系爭建築物經營視聽伴唱業（ＫＴＶ）一節，則
非建築法第七十七條第一項，而屬建築法第七十三條後段及第九十條第一項規定範疇
，此部分被告既非依建築法第七十三條後段、第九十條第一項規定為處分，復未說明
原告有如何合於「建築法第七十三條執行要點」之擅自跨類跨組變更建築物用途之情
形，則其要求原告補辦變更使用執照之依據何在﹖事實即欠明瞭。原告執以指摘，非
全無理由。爰將一再訴願決定及原處分關於勒令停止使用及補辦變更使用執照部分俱
予撤銷，由被告查明後另為適法之處理，以昭折服。至一再訴願決定及原處分關於處
原告新台幣三十萬元罰鍰及要求補辦建築物公共安全檢查簽證申報部分，揆諸首揭法
條規定，並無違誤，一再訴願決定遞予維持，亦無不合，應予駁回。
據上論結，本件原告之訴為部分有理由，部分無理由，爰依行政訴訟法第二十六條，
判決如主文。
中    華    民    國     八十九      年      五      月      十八       日
                    行 政 法 院 第 三 庭
                                審 判 長 評  事      曾  隆  興
                                         評  事      鄭  淑  貞
                                         評  事      吳  明  鴻
                                         評  事      徐  瑞  晃
                                         評  事      張  瓊  文
右  正  本  證  明  與  原  本  無  異
                                         法院書記官  阮  桂  芬
中    華    民    國     八十九      年      五      月    二十二       日


司法院資訊處製作；財團法人民間司法改革基金會備份。
